【裁判字號】    99,訴,246
【裁判日期】    990625
【裁判案由】    清償債務
【裁判全文】
臺灣臺北地方法院民事判決               99年度訴字第246號
原      告  乙○○
            丙○○
上二人共同
訴訟代理人  施裕琛律師
受告知人    甲○○
被      告  長頸鹿文化事業股份有限公司
法定代理人  丁○○
訴訟代理人  張堂歆律師
上列當事人間請求清償債務事件，本院於中華民國99年6月17日
言詞辯論終結，判決如下：
    主      文
被告應給付原告新臺幣伍萬元，及自民國九十八年十二月十日起
自清償日止，按年息百分之五計算之利息。
原告其餘之訴駁回。
訴訟費用由被告負擔十分之一，餘由原告負擔。
本判決得假執行。但被告以新臺幣伍萬元，為原告預供擔保，得
免為假執行。
原告其餘假執行之聲請駁回。
    事實及理由
一、原告主張：原告依確定支付命令對受告知人甲○○取得新臺
    幣（下同）1,712,800元之執行名義，前向臺灣桃園地方法
    院民事執行處聲請執行無果並取得債權憑證。而甲○○對被
    告有加盟金、保證金返還請求債權、薪資債權等，原告乃再
    向臺灣桃園地方法院民事執行處聲請強制執行甲○○對於被
    告之各項債權，經臺灣桃園地方法院民事執行處囑託本院執
    行甲○○對於被告之債權，本院於民國95年2月20日以北院
    錦95執助荒字第724號向被告核發扣押命令，同年3月13日向
    被告核發移轉命令，臺灣桃園地方法院並於95年7月21日以
    桃院木執95年度執宙字第22818號向被告核發扣押命令、同
    年10月3日向被告發移轉命令。前開對於被告之各扣押命令
    、移轉命令均經合法送達且被告均未於法定期間內聲明異議
    ，依法已生債權移轉之效果。原告自得基於債權人之地位，
    請求債務人即被告清償債務1,712,800元。並聲明：(一)被告
    應給付原告1,712,800元，及自起訴狀繕本送達之翌日起至
    清償日止，按年息5％計算之利息；(二)願供擔保，請准宣告
    假執行。
二、被告則以：甲○○現並未與其簽立任何加盟契約，甲○○與
    其間並無任何債權債務關係存在，原告對其亦無任何請求權
    存在。又甲○○與被告於95年4月27日簽訂之「長頸鹿文化
    事業兒童美語合作契約書」（下稱系爭合作契約），期間係
    自95年5月1日起至96年4月30日止，可知本院於95年2月20日
    、同年3月13日核發執行命令及臺灣桃園地方法院於95年7月
    21日、同年10月3日核發執行命令時，甲○○與被告間之系
    爭合作契約仍繼續存在，因尚未到期而未消滅，故甲○○對
    被告並無任何請求權存在，亦無任何足以依執行命令移轉予
    原告之債權；縱系爭合作契約因期限屆滿而消滅，甲○○所
    繳納予被告之費用亦僅有保證金得請求返還，而保證金需於
    甲○○未違約時，始無息返還予甲○○。另執行法院之送達
    文件中，其中原證2、3，受送達人係載明為「長頸鹿文化事
    業有限公司桃園分公司」，送達地址為「桃園縣桃園市○○
    ○段284號13樓」，上載並非被告及被告之地址，送達不合法
    ；原證4、5，受送達人載明為「長頸鹿文化事業有限公司」
    ，非被告「長頸鹿文化事業股份有限公司」，送達並不合法
    等語，資為抗辯。並聲明：(一)原告之訴駁回；(二)如受不利判
    決，願供擔保請准宣告免為假執行。
三、兩造不爭執事項
  (一)原告依臺灣桃園地方法院90年度促字第13566號確定支付命
    令對甲○○取得1,712,800元之執行名義，前向臺灣桃園地
    方法院民事執行處聲請執行無果並取得債權憑證。
  (二)原告乃再向臺灣桃園地方法院民事執行處聲請強制執行甲○
    ○對於被告之各項債權，經臺灣桃園地方法院民事執行處於
    95年7月21日以桃院木執95年度執宙字第22818號向被告核發
    扣押命令、同年10月3日向被告核發移轉命令。
  (三)經臺灣桃園地方法院囑託本院執行甲○○對於被告之債權，
    本院於95年2月20日以北院錦95執助荒字第724號向被告核發
    扣押命令，同年3月13日向被告核發移轉命令。
四、得心證之理由：
    本件原告主張其已依確定支付命令對甲○○取得執行名義，
    而甲○○對被告有加盟金、保證金返還請求債權及薪資債權
    等，原告乃再向臺灣桃園地方法院民事執行處聲請強制執行
    甲○○對於被告之各項債權，經臺灣桃園地方法院核發扣押
    命令及移轉命令，並囑託本院執行甲○○對於被告之債權，
    本院亦對被告核發扣押命令及移轉命令，上開執行命令均已
    合法送達且被告均未於法定期間內聲明異議，依法已生債權
    移轉之效果，原告自得請求被告清償債務，則為被告所否認
    ，並以前詞置辯，是本件所應審究者為：原告請求被告依上
    開臺灣桃園地方法院及本院核發之扣押命令及移轉命令給付
    ，是否有理由？如有，應給付之數額為何？(一)上開臺灣桃園
    地方法院及本院對被告核發之扣押命令及移轉命令是否業經
    合法送達？(二)甲○○對於被告是否有加盟金、保證金返還請
    求債權、薪資債權等債權存在？若有，該債權數額各為何？
    茲分別論述如下：
  (一)臺灣桃園地方法院及本院所核發之扣押命令及移轉命令業經
    合法送達予被告
  1.按送達於應受送達人之住居所、事務所或營業所行之，民事
    訴訟法第136條第1項前段定有明文；而所謂營業所，則指從
    事商業或其他營業之場所，不以其是否為主營業所為限，最
    高法院93年度台上字第61號判決意旨可資參照。
  2.經查，本件被告公司之名稱為「長頸鹿文化事業股份有限公
    司」，登記地址為「臺北市○○○路○段9號9樓」（本院卷
    (二)第8頁），而臺灣桃園地方法院係分別於95年7月21日及同
    年10月3日向送達地址為「桃園縣桃園市○○路○段284號13
    樓」之「長頸鹿文化事業有限公司桃園分公司」發扣押命令
    及移轉命令（本院卷(一)第8頁至第10頁），本院係分別於95
    年2月20日及同年3月13日向送達地址為「臺北市○○○路○
    段9號9樓」之「長頸鹿文化事業有限公司」發扣押命令及移
    轉命令（本院卷(一)第11頁至第14頁），有卷附執行命令在卷
    可稽，並經本院調閱臺灣桃園地方法院95年度執字第22818
    號、本院95年度執助字第724號執行卷宗核閱屬實。惟被告
    係於95年11月6日始由「長頸鹿文化事業有限公司」變更為
    「長頸鹿文化事業股份有限公司」（本院卷(二)第8頁），是
    本院於95年2月20日及同年3月13日即向送達地址為「臺北市
    ○○○路1段9號9樓」之「長頸鹿文化事業有限公司」核發
    扣押命令及移轉命令，自已生合法送達之效力。又依被告之
    加盟簡介可知臺北總公司並非被告唯一營業所，桃園分公司
    、台中分公司、台南分公司及高雄分公司亦均為被告之營業
    所（本院卷(一)第52頁），是臺灣桃園地方法院於95年7月21
    日及同年10月3日向被告所屬桃園分公司之營業所核發扣押
    命令及移轉命令，自亦生合法送達之效力。是以，被告辯稱
    臺灣桃園地方法院及本院之執行命令未經合法送達，洵屬無
    據，並非可採。
  (二)甲○○對被告有50,000元之保證金返還請求權存在
  1.按就債務人對於第三人之金錢債權為執行時，執行法院應發
    扣押命令禁止債務人收取或為其他處分，並禁止第三人向債
    務人清償；前項情形，執行法院得詢問債權人意見，以命令
    許債權人收取，或將該債權移轉於債權人，如認為適當時，
    得命第三人向執行法院支付轉給債權人；強制執行法第115
    條第1項、第2項定有明文。準此，執行法院雖將債權移轉予
    債權人，但仍以債務人對第三人有金錢債權存在為前提。
  2.經查，依甲○○於93年度至97年度之財產所得明細表可知，
    被告除曾於93年度給予甲○○1,500元之獎金所得，並未曾
    給予甲○○薪資所得（本院卷(二)第75頁至第81頁），足徵被
    告與甲○○應無僱佣關係存在，則甲○○對被告自無薪資債
    權存在。又被告與甲○○於94年4月29日及95年4月27日所簽
    訂之系爭合作契約第11條約定：「一、乙方（即甲○○）於
    簽約同時應繳交教育訓練費伍萬元正，上該費用不因本件合
    作關係消滅而返還。二、乙方於簽約同時應繳交保證金伍萬
    元正，該保證金於本件合作關係消滅後並乙方未違約時，由
    甲方（即被告）無息返還乙方，惟乙方違約而由甲方終止本
    契約時，上開保證金即由甲方全數沒收。凡簽約時已繳過保
    證金伍萬元，續約時無庸再繳。」（本院卷(二)第52頁反面、
    第59頁反面），可知甲○○續約時所需繳交之費用為教育訓
    練費及保證金，而教育訓練費於合作關係消滅後不得請求返
    還，僅保證金得於甲○○未違約時無息返還；再者，依甲○
    ○首次加盟被告之加盟紀錄卡，可知甲○○於88年首次加盟
    所需繳交之費用為權利金250,000元、廣告費50,000元、保
    證金50,000元及教材費44,000元（本院卷(二)第85頁）；參以
    ，被告之員工即證人陳毓琦於99年5月14日到庭具結證稱：
    「（與被告公司簽約加盟需要繳交哪些費用？）簽約的時候
    ，要繳交的是加盟金，加盟金包含教育訓練費55萬元、教材
    費56000元、年度廣告費5萬元、保證金42000元，上述金額
    都是現在的金額，現在總共是698000元，我們有調整過金額
    ，之前的金額是多少我不知道。」、「（上述金額是否包含
    權利金？）權利金就是教育訓練費。」、「（如果不續約的
    話，上述的加盟金額可以退還多少？）可以退還的部分只有
    保證金。）」、「（續約金要不要退還？）我們的確有續約
    金，期滿沒有繼續加盟的話不會退還。加盟金是第一年的，
    第二年以後，就叫續約金。」、「（第二年續約之後是否就
    不會再給保證金？）第二年續約的保證金，是用第一年的保
    證金延續下來，直到不再續約後，會扣除相關費用或違約費
    用後返還。」（本院卷(二)第118頁反面至第119頁反面），可
    知首次與被告簽約加盟時，所需繳納之費用包含加盟金、教
    育訓練費、教材費、年度廣告費及保證金，而所繳納之費用
    除保證金外均不得請求退還，又第二年續約時僅需繳納續約
    金即教育訓練費，至保證金部分即無庸再行繳納，而係直接
    沿用前一年度之保證金即可，是甲○○至95年4月27日與被
    告簽訂系爭合作契約時，對被告僅尚有50,000元之保證金得
    請求返還。綜上，足見甲○○對被告並無薪資債權、加盟金
    或權利金返還請求權存在，僅有50,000元之保證金返還請求
    權存在。是以，原告主張被告應給付原告50,000元及自起訴
    狀繕本送達之翌日即98年12月10日起至清償日止，按年息5
    ％計算之利息，即屬有據，應予准許；至逾此範圍之請求，
    即屬無據，應予駁回。
  3.至被告雖再辯稱臺灣桃園地方法院及本院核發執行命令時，
    被告與甲○○之系爭合作契約仍存在，故甲○○對被告並無
    任何請求權存在云云。惟查，被告係於95年2月23日及同年3
    月17日收受本院之扣押命令及移轉命令，於95年7月26日及
    同年10月13日收受臺灣桃園地方法院之扣押命令及移轉命令
    （臺灣桃園地方法院95年度執字第22818號卷宗第29頁、第
    70頁），而被告與甲○○於94年4月29日簽訂之系爭合作契
    約，契約期間係由94年5月1日至95年4月30日，則於95年4月
    30日時，甲○○對被告即有保證金返還請求權存在，斯時被
    告早已收受本院之扣押命令及移轉命令，則甲○○對被告之
    保證金返還請求權即應當然移轉予原告，甲○○應不得再將
    該保證金據以向被告請求續約，更遑論於96年5月間將該保
    證金讓與訴外人即其配偶溫佩霓。是被告所辯，委無足取，
    亦非可採。
五、綜上所述，本院及臺灣桃園地方法院所核發之扣押命令及移
    轉命令業經合法送達予被告，惟甲○○對被告並無薪資債權
    、加盟金或權利金返還請求權存在，僅有50,000元之保證金
    返還請求權存在。從而，原告依本院及臺灣桃園地方法院之
    扣押命令及移轉命令，請求被告給付50,000元及自98年12月
    10日起至清償日止，按年息5％計算之利息，為有理由，應
    予准許。至逾此範圍之請求，即屬無據，應予駁回。
六、本件原告勝訴部分，陳明願供擔保，請求宣告假執行，惟所
    命給付之金額未逾50萬元，爰依民事訴訟法第389條第1項第
    5款規定，職權宣告假執行。而被告陳明願供擔保請准宣告
    免為假執行，核無不合，爰酌定相當之擔保金額，予以准許
    。原告其餘假執行之聲請，因訴之駁回而失所依據，不應准
    許，併予駁回。
七、本件事證已臻明確，兩造其餘攻擊防禦方法核與判決結果不
    生影響，爰不另一一論述，併此敘明。
八、據上論結，本件原告之訴一部為有理由，一部為無理由，依
    民事訴訟法第79條、第389條第1項第5款、第392條第2項，
    判決如主文。
中    華    民    國    99    年     6    月    25    日
                  民事第四庭    審判長法  官  周祖民
                                      法  官  鄧德倩
                                      法  官  林怡伸
以上正本係照原本作成
如對本判決上訴，須於判決送達後20日內向本院提出上訴狀
中    華    民    國    99    年     6    月    25    日
                                      書記官  施若娟

司法院資訊處製作；財團法人民間司法改革基金會備份。
